臺灣臺中地方法院刑事判決　　　　　　　94年度易字第1660號
公　訴　人　臺灣臺中地方法院檢察署檢察官
被　　　告　甲○○
上列被告因偽造文書案件，經檢察官提起公訴（九十四年度調偵
字第一九九號），本院判決如下：
    主    文
甲○○連續明知為不實之事項，而使公務員登載於職務上所掌之
公文書，足以生損害於公眾及他人，處拘役拾日，如易科罰金
，以佰元折算壹日。緩刑貳年。
    犯罪事實
一、甲○○明知門牌號碼為臺中市○區○○路一九一巷一號一樓
    （整編前之門牌號碼為臺中市○區○○路四五Ｏ巷十一號）
    之建物（下稱系爭房屋）為乙○○所有及使用，並非其所有
    ，竟仍基於使公務員登載不實之概括犯意，先於民國九十一
    年九月二十六日，以該建物為違章拆除為由，向臺灣省自來
    水公司太平服務所（下稱自來水公司）申請系爭房屋之自來
    水停用，再於同年月三十日，以相同理由向自來水公司申請
    系爭房屋之自來水廢止及過戶為甲○○，使自來水公司不知
    情之公務員將此一不實事項登載於其職務上所掌之用戶各種
    異動服務申請書、各項費款存根聯及電腦資料之公文書上，
    足生損害於乙○○及自來水公司對自來水使用情形管理之正
    確性。嗣因乙○○於九十一年十月一日發現系爭房屋之自來
    水遭停用，而申請復水後，始循線獲悉上情。
二、案經乙○○訴由臺灣臺中地方法院檢察署檢察官偵查起訴。
    理    由
一、訊據被告甲○○固坦承其確有於上開時日，前往自來水公司
    申請系爭房屋之自來水停用、廢止及過戶，並填寫服務申請
    書，而自來水公司因此辦理系爭房屋之停水等事宜，且將各
    項費款存根聯上乙○○之名義更改為其名義，並在電腦上登
    錄相關資料等情不諱；惟仍矢口否認有何使公務員登載不實
    之犯行，辯稱：系爭房屋之所有權人曾文彬業已於七十年間
    死亡，系爭房屋為空屋，惟自來水公司仍對空屋徵收水費，
    且告以若欲停水、廢止及過戶需以其名義為之，其始以自己
    名義填寫系爭服務申請書，自來水公司辦理上開事宜時，應
    有實質審查義務，故其尚無明知為不實事項，使公務員登載
    不實之犯行云云。然查：
（一）系爭房屋係告訴人乙○○所有，而非被告所有等情，業據
      告訴人乙○○指陳在卷，並有照片、本院九十三年度中簡
      字第四七六號民事判決、複丈成果圖、確定證明書、臺中
      市稅捐稽徵處大智分處九十四年三月四日函覆房屋稅籍紀
      錄表、契稅申報書及土地、建築改良物買賣所有權移轉契
      約書（附於九十三年度偵字第一００一四號案卷）、房屋
      稅繳款書、門牌證明書（附於九十三年度發查卷第六六二
      號案卷）等存卷足證，自堪認屬實。
（二）次以，被告確實明知系爭房屋非其所有，且因系爭房屋之
      自來水申請使用人為乙○○，是當知乙○○為系爭房屋之
      所有權人等情，業經證人即告訴人乙○○之夫廖進祿於偵
      查時陳稱：「我們是八十二年左右向陳世昌（陳俊昌之誤
      ）購買系爭建物。我八十二年間曾經住過，後來大部分就
      當作倉庫使用。」等語在卷（詳見偵查案卷第五四頁至第
      五五頁），已足見被告辯稱系爭房屋自所有權人曾文彬於
      七十年間死亡後，均無人使用云云，已非可取。又查，被
      告既於警詢、偵查及本院審理時分別供陳：「系爭房屋所
      有人曾文彬已死亡，該建物旁有一公有地乙○○的先生擅
      自在該公有地上建造鐵皮屋出租給他人使用，因該公有地
      無法申請電及水使用，所以他見系爭建物無人使用，而擅
      自以乙○○名義向自來水公司及臺電公司申請，再將水電
      接至該鐵皮屋使用。」（詳見警詢筆錄）、「房子不是我
      的。」及「我不是所有權人。」（詳見偵查及本院審理筆
      錄）等語在卷，並有已更改乙○○名義為甲○○名義之自
      來水公司各項費款存根聯在卷可佐（附於發查卷第一四頁
      ），益徵被告不僅顯然明知自己並非所有權人，且詳知系
      爭房屋已由告訴人乙○○申請水電使用中，而應為實際所
      有權人至明。
（三）再者，被告乃以所有權人名義向自來水公司申請系爭房屋
      之自來水停用、過戶及廢止等事宜，既據被告供承在卷，
      且自來水公司係依據被告之申請即將系爭房屋辦理停水、
      廢止及過戶，而將被告為所有權人之不實事項登載於職務
      上制作之用戶各種異動服務申請書、各項費款存根聯及電
      腦資料上，尚無實質審查被告是否為系爭房屋所有權人之
      義務等情，則有用戶各種異動服務申請書、各項費款存根
      聯存卷可證（附於發查卷第十二頁至第十四頁），且經自
      來水公司於九十四年九月二十日函覆稱：「用戶各項異動
      申請書原應由用戶親自填寫，如用戶無法填寫，可由本公
      司服務人員代填，再由用戶確認並蓋章後交本公司櫃臺人
      員至電腦登錄。有關本公司用戶無舊欠水費，依規定可電
      話、傳真、郵寄及網路申請停用、復用、過戶作業。又依
      本公司營業章程規定：用戶申請過戶時，應由前後用戶會
      同蓋章申請，後用戶無法取得前用戶會同蓋章時，得單獨
      申請過戶，但前用戶如於六個月內提出異議時，本公司得
      取消後用戶之過戶。被告係以該址無欠費且為違章建築為
      由申請停用、廢止及過戶。另該址用戶則未於六個月內提
      出異議，本公司依規受理並完成變更手續。」等情詳實，
      並附有用水設備工程申請書、啟用申請書、臺中市工務局
      函及用戶各種異動服務申請書等可佐（均附於本院案卷）
      ，顯見被告以自來水公司就其是否為所有權人應有實質審
      查義務云云置辯，即非有據。基上，堪認被告確有上開使
      自來水公司登載不實事項之犯行，並足生損害於實際所有
      權人乙○○，甚為卓明，而被告所辯上開情詞，均屬矯飾
      卸責之詞，無可憑採。本案事證明確，被告之犯行，堪予
      認定。
二、被告以自己名義向自來水申請將原由乙○○申請啟用之自來
    水予以停用、廢止及過戶，使自來水公司不知情之公務員將
    此一不實事項登載於其職務上所掌之用戶各種異動服務申請
    書等上開公文書上，自已足生損害於乙○○及自來水公司對
    自來水使用情形管理之正確性。核被告所為，係犯刑法第二
    百十四條使公務員登載不實之文書罪。被告先後二次使自來
    水公司之公務員登載不實公文書之犯行，時間緊接，犯罪構
    成要件相同，顯係基於概括犯意反覆為之，為連續犯，應依
    刑法第五十六條規定，論以一罪。至公訴人雖未敘及自來水
    公司之不知情公務員亦因被告上開所為，而將上開不實事項
    登載於各項費款存根聯及電腦資料中等情，惟此部分之犯罪
    事實，與公訴人已起訴經論罪之部分，既為實質上一罪關係
    ，本院自應併予審究，附此敘明。爰審酌被告業已年邁，又
    其犯罪之動機、目的，犯罪所生之危害尚非至鉅，且業與告
    訴人成立和解，經告訴人表示不再追究，以及被告犯罪後之
    態度等一切情狀，量處如主文所示之刑，並諭知易科罰金之
    折算標準。末查被告前未曾受有期徒刑以上刑之宣告，有臺
    灣臺中地方法院檢察署刑案資料查註紀錄表一份附卷可按，
    被告事後業與告訴人調解成立，有調解書附於本院案卷可參
    ，信其經此教訓，當知警惕戒慎而無再犯之虞，本院綜核各
    情，認其所受上開宣告之刑，以暫不執行為適當，爰併予宣
    告緩刑二年，以啟自新。
三、公訴意旨另以：被告於九十二年十二月四日，又以拆屋終止
    契約為由，向臺灣電力股份有限公司臺中區營業處（下稱臺
    電公司）申請拆除電表，使臺電公司不知情之公務員將此一
    不實事項登載於其職務上所掌之公文書並據以登錄電腦中，
    足生損害於乙○○及臺電公司對電力使用情形管理之正確性
    。因認被告就此部分亦涉有使公務員登載不實之犯行。公訴
    人認被告尚涉有刑法第二百十四條之使公務員登載不實罪嫌
    ，無非係以上開事實，業據告訴人乙○○指述稽詳，並有臺
    電公司受理登錄電腦畫面附卷可稽，為其論據。
四、按犯罪事實應依證據認定之，無證據不得認定犯罪事實，刑
    事訴訟法第一百五十四條第二項定有明文。復按刑事訴訟法
    上所謂認定犯罪事實之證據，係指足以認定被告確有犯罪行
    為之積極證據而言，該項證據自須適合於被告犯罪事實之認
    定，始得採為斷罪資料；且犯罪事實之認定，應憑真實之證
    據，倘證據是否真實尚欠明顯，自難以擬制推測之方法，為
    其判斷之基礎，最高法院二十九年上字第三一○五號及五十
    三年台上字第六五六號分別著有判例可資參照。
五、訊據被告固坦承其曾於上開時日向臺電公司通告應拆除系爭
    房屋之電表等情不諱，惟仍堅詞否認有何公訴人所指上開犯
    行，辯稱：伊僅係向臺電公司通告系爭房屋業經違建拆除，
    是電表亦應予拆除，並未填具任何申請書，臺電公司應有審
    查義務等語。經查：依臺電公司於九十四年九月二十六日以
    Ｄ臺中字第０九四０九００二四五一號函覆：「臺中市○區
    ○○路一九一巷一號平房九十三年一月二日拆除電表終止供
    電契約，係依據九十二年十一月五日臺中市政府工務局中工
    違字第０九二０００六八０二號函、九十二年十二月二十九
    日被告通告書及臺電公司營業規則第十一條第二款辦理。」
    之內容、所附臺灣電力公司臺中區營業處一般表制用戶終止
    契約登記單上可見「用戶簽章認證」欄內尚無用戶之簽章，
    而臺電公司乃係依據其營業規則第十一條第一項第二款：「
    有下列情形之一，本公司得主動終止供電契約：二、主管機
    關依法拆除用戶房屋，或用戶自行拆除房屋，原供電建築物
    已不存在者。」之規定，自行辦理主動終止契約而拆除電表
    ，並非被告以所有權人名義提出申請，始將電表予以拆除等
    情，以及被告所書寫之上開通告書，僅係向臺電公司聲明該
    平房於九十二年十二月二十五日由市府工務局拆除，電號0
    0000000號之電表為空戶，應於九十三年一月十日前
    拆除電表，否則將向監察院陳情等內容（上開函文及所附臺
    中市政府工務局函、被告之通告書、營業規則及終止契約登
    記單附於本院案卷），堪認臺電公司辦理系爭房屋之電表拆
    除事宜，並非基於被告之申請，而係審核系爭房屋業經主管
    機關依法拆除後，自行依據其內部之營業規則辦理，甚為明
    確。基上可知，被告尚非明知自己非系爭房屋之所有權人，
    仍以自己為用戶之名義申請拆除系爭房屋之電表，且臺電公
    司亦非徒以被告所為上開通告書之內容，據為拆除該電表之
    依據，並確有實質審核系爭房屋是否業經違章拆除，始予辦
    理終止供電契約之義務。揆諸上開說明，臺電公司就上開電
    表之拆除及將終止契約等內容登載於終止契約登記單及電腦
    等職務上所掌公文書之所為，既屬自行依相關規定，經實質
    審查後所辦理，並非經被告為聲明或申報，即有該拆除及登
    載之義務，自核與刑法第二百十四條所謂使公務員登載不實
    事項於公文書罪之構成要件不該當，難以該罪相繩，此部分
    自屬不能證明被告犯罪，原應為無罪之諭知，惟因公訴人認
    此部分之犯罪事實，與上開起訴經論罪之部分，具有連續犯
    之裁判上一罪關係，是不另為無罪判決之諭知，附此敘明。
六、按「法院認為應科拘役、罰金或應諭知免刑或無罪之案件，
    被告經合法傳喚無正當理由不到庭者，得不待其陳述逕行判
    決。」，刑事訴訟法第三百零六條既定有明文，而被告經合
    法傳喚無正當理由不到庭，且本件係諭知被告拘役之案件，
    是依上開規定，爰不待被告之陳述逕行判決。
據上論斷，應依刑事訴訟法第二百九十九條第一項前段、第三百
零六條，刑法第五十六條、第二百十四條、第四十一條第一項前
段、第七十四條第一款，罰金罰鍰提高標準條例第一條前段、第
二條，判決如主文。
中　　華　　民　　國　　94　　年　　11　　月　　11　　日
              刑事第一庭  審判長法  官  李平勳
                                法　官　曾佩琦
                                法　官　許惠瑜
以上正本證明與原本無異。
如不服本判決，應於判決送達後十日內向本院提出上訴狀，上訴
於臺灣高等法院臺中分院（須附繕本）。
                                書記官　陳其良
中　　華　　民　　國　　94　　年　　11　　月　　11　　日
附錄論罪科刑法條：
中華民國刑法第二百十四條 (使公務員登載不實罪)
明知為不實之事項，而使公務員登載於職務上所掌之公文書，足
以生損害於公眾或他人者，處三年以下有期徒刑、拘役或五百元
以下罰金。
